【裁判字號】    96,重訴,942
【裁判日期】    971230
【裁判案由】    遷讓房屋等
【裁判全文】
臺灣臺北地方法院民事判決             96年度重訴字第942號
原      告    財政部國有財產局台灣北區辦事處
法定代理人    庚○○
訴訟代理人    吳嘉榮律師
複代理人      黃文祥律師
              商桓朧律師
被      告    丁○○
              甲○○
              戊○○○
              乙○○
兼上四人共
同訴訟代理人  丙○○
被      告    己○○
訴訟代理人  林俊宏律師
            魏千峰律師
上列當事人間請求遷讓房屋等事件，本院於民國97年12月9 日言
詞辯論終結，判決如下：
    主      文
被告丙○○、丁○○、甲○○、戊○○○、乙○○應自坐落臺北
市○○區○○段二小段二六九及二六九之一地號土地上之建號五
十八號建物內，如附圖所示Ａ部分面積七十七平方公尺、Ａ-1部
分面積一平方公尺、Ｃ部分面積一平方公尺、Ｅ部分面積四平方
公尺部分遷出，並將上開建物及其坐落土地交還原告；並應給付
原告新臺幣貳佰玖拾柒萬陸仟零參拾柒元；另應自民國九十六年
六月一日起至交還上開土地、建物之日止，按月給付原告新臺幣
參萬玖仟肆佰零伍元。
被告己○○應自坐落臺北市○○區○○段二小段二六九地號土地
上之建號五十八號建物內，如附圖所示Ｇ部分面積七十五平方公
尺、Ｆ部分面積十平方公尺部分遷出，並將上開建物及其坐落土
地交還原告；並應給付原告新臺幣參佰零參萬玖仟零捌拾元；另
應自民國九十六年六月一日起至交還上開土地、建物之日止，按
月給付原告新臺幣肆萬貳佰肆拾陸元。
被告應自坐落臺北市○○區○○段二小段二六九地號土地上之建
號五十八號建物內，如附圖所示Ｂ部分面積一平方公尺、Ｄ部分
面積七平方公尺部分遷出，並將上開土地及其上工作物交還原告
；並應給付原告新臺幣貳拾捌萬參仟壹佰玖拾玖元；另應自民國
九十六年六月一日起至交還上開土地、工作物之日止，按月給付
原告新臺幣參仟柒佰伍拾元。
訴訟費用由被告負擔。
本判決第一項於原告以新臺幣參佰萬元供擔保後，得假執行；被
告丙○○、丁○○、甲○○、戊○○○、乙○○如以新臺幣捌佰
萬元為原告預供擔保，得免為假執行。
本判決第二項於原告以新臺幣參佰萬元供擔保後，得假執行；被
告己○○如以新臺幣捌佰萬元為原告預供擔保，得免為假執行。
本判決第三項於原告以新臺幣參拾萬元供擔保後，得假執行；被
告如以新臺幣捌拾萬元為原告預供擔保，得免為假執行。
    事實及理由
一、原告主張坐落臺北市○○區○○段二小段269 、269-1 地號
    土地及其上建號58號之建物係原告所管理之國有房地。上開
    建物原編定門牌號碼為臺北市○○區○○路一段70號，屬連
    棟式舊有建築物，其中前棟、後棟部分原分別供店鋪、住家
    使用，嗣於民國85年間，因臺北市政府增闢西園路1 段72巷
    道，遂依上開建物之建築方式及使用狀況，將後棟部分增編
    為臺北市○○區○○路一段72巷1 號。上開建物於原告管理
    期間，從未提供予任何人居住使用，亦未撥交其他機關使用
    ；詎其中如附圖所示Ａ部分面積77平方公尺、Ａ-1部分面積
    1 平方公尺、Ｃ部分面積1 平方公尺、Ｅ部分面積4 平方公
    尺部分，竟遭被告丙○○、丁○○、甲○○、戊○○○、乙○○（上五人以下簡稱被告丙○○等人）於90年4 月1 日以
    前，開始無權共同占用；另附圖所示Ｇ部分面積75平方公尺
    、Ｆ部分面積10平方公尺部分，亦遭被告己○○於90年4 月
    1 日以前開始無權占用；而附圖所示Ｂ部分面積1 平方公尺
    、Ｄ部分面積7 平方公尺之工作物亦遭被告全體同時共同占
    用。被告無權占用原告管領之房地，顯已侵害原告管理權屬
    及國有權益，並因而獲有相當於租金之不當得利。原告自得
    依民法第767 條所有物返還請求權請求被告遷讓交還上開房
    地，並依同法第179 條第1 項及第184 條第1 項規定之不當
    得利及侵權行為法律關係，訴請被告給付自90年4 月1 日起
    至交還房地之日止，按所占用房地價額年息10% 計算之不當
    得利損害金。又上開269 地號土地，自89年度起至92年度止
    ，公告地價每平方公尺為新臺幣（下同）58,849元，自93年
    度起至96年度止之公告地價每平方公尺為56,243元；上開26
    9 之1 地號土地，自89年度起至92年度止公告地價每平方公
    尺為79,200元，自93年度起迄今公告地價每平方公尺均為74
    ,700 元 。另上開門牌號碼臺北市○○區○○路一段70號房
    屋之課稅現值，自91年度起至96年度止，每年度之現值第一
    層部分均為21,700元、第二層部分則為20,300元，合計每年
    度之現值為42,000元；另上開臺北市○○區○○路一段72巷
    1 號房屋之課稅現值，自91年度起至95年度止，每年度之現
    值第一層部分均為12,600元、第二層部分則為36,200元，合
    計每年度之現值為48,800元，而96年度之現值第一層部分為
    25,200元、第二層部分為23,600元，其96年度之現值合計亦
    為48,800元。據此計算，被告丙○○等人就其自90年4 月1
    日起至96年5 月31日止占用附圖所示Ａ、Ａ-1、Ｃ、Ｅ部分
    ，共應給付原告2,976,037 元，自96年6 月1 日起至交還上
    開占用部分之日止，每月應給付原告39,405元；被告己○○
    就其自90年4 月1 日起至96年5 月31日止占用附圖所示Ｇ、
    Ｆ部分，計應給付原告3,039,080 元，自96年6 月1 日起至
    交還該占用部分之日止，每月應給付原告40,246元。另被告
    全體就其自90年4 月1 日起至96年5 月31日止共同占用附圖
    所示Ｂ、Ｄ部分，共應給付原告283,199 元，自96年6 月1
    日起至交還該占用部分之日止，每月應給付原告3,750 元（
    計算式均詳如附表）。惟被告既不遷讓交還房地，亦不給付
    不當得利損害金，為此依上述法律關係提起本訴，聲明求為
    如主文第一、二、三項所示之判決，並願供擔保請准宣告假
    執行等情。
二、被告對於占用原告訴請遷讓交還之房地，固不爭執，惟被告
    丙○○等人辯稱原告所指系爭58號建物，乃被告丙○○父親
    陳賜發於35年1 月25日以5,500 元向前所有人林溪圳所購買
    ，事後雖遭被告己○○父親林聲篇偽造陳賜發印章捏造不實
    文件而占用其中後棟部分，並傳由被告己○○繼續占用，惟
    被告丙○○等人對現占有部分仍屬有權占有等語，並聲明請
    求駁回原告之訴；被告己○○則辯稱附圖Ｇ、Ｆ、Ｅ、Ｄ即
    系爭58建號建物後棟及天井部分，為其在43年10月31日向當
    時管理機關臺灣土地銀行公產代管部所購得，本於買賣契約
    之法律關係，其有權使用該建物，並得對抗事後接管該建物
    之原告。而上開房地之管理機關無論係臺灣土地銀行公產代
    管部或係原告，自接管該房地起迄本件起訴時，將近53年間
    均未向被告己○○主張任何權利，足使被告己○○正當信任
    原告不欲其履行義務，本於誠信原則，原告自不得再訴請被
    告己○○遷讓返還或給付不當得利損害金等語，並聲明請求
    駁回原告之訴，如受不利判決，則願供擔保請准免為假執行
    。
三、經查，原告主張坐落臺北市○○區○○段二小段269 、269-
    1 地號土地及其上建號58號之建物係原告所管理之國有房地
    。上開建物原編定門牌號碼為臺北市○○區○○路一段70號
    ，屬連棟式舊有建築物，其中前棟、後棟部分原分別供店鋪
    、住家使用，嗣於85年間，因臺北市政府增闢西園路1 段72
    巷道，遂將後棟部分增編為臺北市○○區○○路一段72 巷1
    號。上開建物其中如附圖所示Ａ部分面積77平方公尺、Ａ-1
    部分面積1 平方公尺、Ｃ部分面積1 平方公尺、Ｅ部分面積
    4 平方公尺部分，經被告丙○○等人於90年4 月1 日以前開
    始共同占用；另附圖所示Ｇ部分面積75平方公尺、Ｆ部分面
    積10平方公尺部分，亦經被告己○○於90年4 月1 日以前開
    始占用；附圖所示Ｂ部分面積1 平方公尺、Ｄ部分面積7 平
    方公尺之工作物亦遭被告全體同時共同占用等事實，業據其
    提出土地及建物登記謄本為證，且為被告所不爭，並經本院
    現場勘驗及囑託臺北市建成地政事務所測量製有如附圖所示
    之複丈成果圖在卷可稽，復有臺北市萬華區第一戶政事務所
    檢送本院之初編釘門牌登記申請書附卷可資佐證，自堪信為
    真實。
四、被告丙○○等人雖辯稱原告所指系爭58號建物，乃被告丙○○父親陳賜發於35年1 月25日以5,500 元向前所有人林溪圳
    所購買，渠等自屬有權占用等語，並提出土地登記簿謄本及
    「林聲篇」具名之「領收證」等件為證，惟為原告所否認。
    經查，被告丙○○等人所提上開土地登記謄本，並無記載系
    爭58建號建物之所有權有何移轉登記予陳賜發，或陳賜發有
    向林溪圳購買該建物之文義；而上開林聲篇具名之「領收證
    」內容，亦無提及陳賜發有向林溪圳購買系爭58建號房屋之
    文義，二者均無從證明陳賜發有購買系爭58建號建物之事實
    。而陳賜發縱有向林溪圳購買該建物，本於債之關係，被告
    丙○○等人亦僅能以之對抗林溪圳，尚無從據以對原告主張
    有權占有。此外，被告丙○○等人對於占用系爭建物之權源
    ，未能舉證以為證明，則其辯稱有權占用上開建物，即無法
    採信。
五、被告己○○辯稱附圖Ｇ、Ｆ、Ｅ、Ｄ即系爭58建號建物後棟
    及天井部分，為其在43年10月31日向當時管理機關臺灣土地
    銀行公產代管部所購得，固提出臺灣省軍公教人員承購國有
    特種房屋證明書、臺灣土地銀行公產代管部公告、臺灣土地
    銀行公產代管部暫收房地價款繳款單回執、臺灣土地銀行公
    產代管部國有特種房地租金繳納回執聯及余拯律師之函文暨
    被告己○○回覆余拯律師之函文等件為證，惟亦為原告所否
    認。經查：
  (一)上開「臺灣省軍公教人員承購國有特種房屋證明書」旨在證
    明被告己○○之公務員身分；上開臺灣土地銀行公產代管部
    公告，則只能證明43年間，臺灣土地銀行公產代管部確有為
    國有特種房屋承購之公告，自上開二文件，均無從查知被告
    己○○是否購得上開後棟建物。
  (二)被告己○○固陳稱上開臺灣土地銀行公產代管部暫收房地價
    款繳款單、臺灣土地銀行公產代管部國有特種房地租金繳納
    回執聯，均有臺灣土地銀行代管部收款收訖章及承辦人員、
    股長、課長等簽章，已足證該文書為真正，甚至其上有土地
    銀行經理「鄭逸俠」及收款人「王良貞」之蓋章，而依土地
    銀行證人當庭所提臺灣土地銀行公文上之部室主管即為「鄭
    逸俠」，且原告亦自承「王良貞」確為其退休人員，由此可
    證明上開證物確屬真正。另其在43年購買系爭房地後，原告
    前身之臺灣土地銀行公產代管部復委請余拯律師於45年12月
    3 日發函要求其繳交自35年1 月起至43年9 月份共計約50萬
    餘元之租金，因金額過高且請求期間尚有疑問，其遂回函要
    求協商處理，經協商後，臺灣土地銀行公產代管部同意，以
    自38年10月起至43年9 月止計算，核定應繳4,176 元之租金
    ，其並於46年6 月22日繳清無誤，此從上開臺灣土地銀行公
    產代管部國有特種房地租金繳納回執聯及余拯律師之函文暨
    被告己○○回覆余拯律師之函文等件足可證明。由此可知，
    其確已於43年10月31日繳清承購系爭房地之價金。甚至由上
    開臺灣土地銀行公產代管部要求其繳納租金計算之期間，亦
    僅計算至其於43年10月承購前之43年9 月份為止而已。且上
    開余拯律師之函文亦明確記載：「四十三年十月出售」之字
    樣，更加證明系爭房地確已於43年10月出售予被告己○○等
    語。惟查，上開臺灣土地銀行公產代管部暫收房地價款繳款
    單、臺灣土地銀行公產代管部國有特種房地租金繳納回執聯
    ，固有臺灣土地銀行代管部收款收訖章及承辦人員、股長、
    課長之簽章，然並無其他佐證可證明該印文是否為各該人員
    以真正之印章所蓋用。而其上經理「鄭逸俠」及收款人「王
    良貞」等印文，固與臺灣土地銀行派員到庭所提公文上之部
    室主管「鄭逸俠」名稱相同，原告亦陳稱「王良貞」確為其
    退休人員，然據此仍不足以證明上開繳款單、租金繳納回執
    聯上之印章，確為「鄭逸俠」及「王良貞」所蓋用。是以被
    告己○○上情所辯，尚不足引為上開繳款單及租金繳納回執
    聯確屬真正之證明。至於上開余拯律師函文附件雖記載「台
    北市○○路○段70號．．．（租金）積欠年月日：自三十五
    年一月至四十三年九月．．．備考：四十三年十月出售」等
    文義，惟所謂「出售」，其買受人究為何人？是否已完成買
    賣契約之締結？並未據指明。亦難據以證明上開後棟房屋已
    出售予被告己○○。而被告己○○茍確有向臺灣土地銀行公
    產代管部承購上開後棟建物，何以未見其向該銀行要求移轉
    房屋產權或出具產權證明？尤以被告己○○於43年間係在臺
    北市政府地政科任職，此經其陳明在卷，其對承購房屋須取
    得產權證明始有保障之觀念應甚明瞭，則其逾50年均未要求
    出售上開後棟房屋之機關給予房屋產權證明，自有背常理。
    又被告己○○所指其承購之上開後棟建物，於43年間並無獨
    立出入門戶，須經系爭58建號前棟房屋大門始能進出，此為
    被告己○○所陳明。該建物衡情尚不能單獨成為物權之客體
    ，則被告己○○是否能僅購買該部分建物？又臺灣土地銀行
    公產代管部是否能僅出售該部分予被告己○○？已非無疑。
    再上開繳款單之文義，係表明其為「暫收」房地價款之回執
    。倘被告己○○所繳金額係屬承購上開後棟房屋之價款，何
    以成為「暫收房地價款」？徵諸被告己○○所提出之「代公
    產售價收入明細分類帳」其中「會整理股」欄第2.點「通知
    己○○... 與前進房屋共同承購」之記載，是否己○○當時
    所繳價款僅為部分而非全部承購款？均非無疑義。是以上述
    諸多疑點均未有證據可資釐清之情形下，單憑被告己○○上
    詞所述及上開未經證明為真實之文書，即不能逕認系爭房屋
    已由臺灣土地銀行公產代管部出賣予被告己○○。則被告己○○據以主張其有權占用系爭房屋，尚不足採。
六、按所有人對於無權占有或侵奪其所有物者，得請求返還之；
    又無法律上之原因而受利益，致他人受損害者，應返還其利
    益；不當得利之受領人，除返還其所受之利益外，如本於該
    利益另有所取得者，並應返還。但依其利益之性質或其他情
    形，不能返還者，應償還其價額；再因故意或過失不法侵害
    他人之權利者，負損害賠償責任；負損害賠償責任者，除法
    律另有規定或契約另有訂定，應回復他方損害發生前之原狀
    ；不能回復原狀或回復原狀顯有重大困難者，應以金錢賠償
    其損害；為民法第767 條、第179 條、第181 條、第184 條
    第1 項前段、第213 條第1 項、第215 條所明定。而「國有
    財產撥給各地國家機關使用者，名義上雖仍為國有，實際上
    即為使用機關行使所有人之權利，故對於是類財產，准由管
    領機關起訴，代國家主張所有權人之權利」，業經最高法院
    51年度臺上字第2680號著有判例可參，本件系爭房地為國有
    財產，經撥交原告機關管理使用，參照上開判例意旨，原告
    自可代為主張所有權人之權利。而被告無權占有原告管理之
    系爭房地，已如前述。又被告占用系爭房地，依社會通念，
    其所受利益相當於使用房地之對價，即基地暨建物之租金。
    且被告無權占用系爭房地，係對原告經管國有財產權能之侵
    害，則原告依上述規定，訴請被告遷出及交還所占用之房地
    ，並給付原告相當於租金之不當得利損害金，即無不合。
七、至於被告己○○另辯稱上開房地之管理機關無論係臺灣土地
    銀行公產代管部或係原告，自接管該房地起迄本件起訴時，
    將近53年間均未向被告己○○主張任何權利，足使被告己○○正當信任原告不欲其履行義務，本於誠信原則，原告自不
    得再訴請被告己○○遷讓返還或給付不當得利損害金等語。
    惟按已登記不動產所有人行使除去妨害請求權並無民法第12
    5條消滅時效規定之適用，其在相當期間內未行使該權利，
    除有特別情事足以引起他人之正當信任，以為其已不欲行使
    權利外，尚難僅因其久未行使權利，而指其嗣後行使權利係
    有違誠信原則。原告雖自接管系爭房地後迄96年6 月間始訴
    請被告己○○遷讓交還，惟其間原告縱有消極不為行使權利
    之事實，亦無特別情事足致被告己○○產生正當信任，以為
    原告已不欲行使權利，則被告己○○此部分所辯，亦無可取
    。
八、末按城市房屋之租金以不超過土地及其建築物申報總價額年
    息百分之十為限，土地法第97條定有明文；而土地法第97條
    所謂土地價額係指法定地價即土地所有人依該法規定所申報
    之地價，在公有土地係以公告地價為申報地價，建築物價額
    則指該管市、縣地政機關估定之價額，此觀土地法第148 條
    、土地法施行法第25條、平均地權條例施行細則第21條之規
    定自明。本院衡酌系爭建物雖屬老舊建物，惟依其位於臺北
    市精華地帶之商業區，交通便利，因認原告主張以系爭房屋
    課稅現值及依房屋所占基地比例計算之基地公告地價總價額
    年息百分之十為計算不當得利損害金之標準，尚屬適當。再
    者上開269 地號土地，自89年度起至92年度止，公告地價每
    平方公尺為58,849元，自93年度起至96年度止之公告地價每
    平方公尺為56,243元；上開269 之1 地號土地，自89年度起
    至92年度止公告地價每平方公尺為79,200元，自93年度起迄
    今公告地價每平方公尺均為74,700元。另上開門牌號碼臺北
    市○○區○○路一段70號房屋之課稅現值，自91年度起至96
    年度止，每年度之現值第一層部分均為21,700元、第二層部
    分則為20,300元，合計每年度之現值為42,000元；另上開臺
    北市○○區○○路一段72巷1 號房屋之課稅現值，自91年度
    起至95年度止，每年度之現值第一層部分均為12,600元、第
    二層部分則為36,200元，合計每年度之現值為48,800元，而
    96年度之現值第一層部分為25,200元、第二層部分為23,600
    元，其96年度之現值合計亦為48,800元。此均經原告提出地
    價謄本為證，且為被告所不爭，堪為信實。則據此計算，被
    告丙○○等人就其自90年4 月1 日起至96年5 月31日止占用
    附圖所示Ａ、Ａ-1、Ｃ、Ｅ部分，共應給付原告2,976,037
    元，自96年6 月1 日起至交還上開占用部分之日止，每月應
    給付原告39,405元；被告己○○就其自90年4 月1 日起至96
    年5 月31日止占用附圖所示Ｇ、Ｆ部分，計應給付原告3,03
    9,080 元，自96年6 月1 日起至交還該占用部分之日止，每
    月應給付原告40,246元。另被告全體就其自90年4 月1 日起
    至96年5 月31日止共同占用附圖所示Ｂ、Ｄ部分，共應給付
    原告283,199 元，自96年6 月1 日起至交還該占用部分之日
    止，每月應給付原告3,750 元（計算式均詳如附表）。
九、從而，原告依上述法律關係提起本訴，求為如主文第一、二
    、三項所示之判決，為有理由，應予准許。又原告與被告己○○均陳明願供擔保請為宣告假執行或免為假執行，經核均
    與規定相符，被告丙○○等人雖未聲請免為假執行，惟依民
    事訴訟法第2 項規定，本院仍得依職權為附條件免假執行之
    宣告，爰分別酌定相當之擔保金額予以宣告。
十、依民事訴訟法第85條第1 項前段，第390 條第2 項、第392
    條第2 項，判決如主文。
中    華    民    國    97    年    12    月    30    日
                      民事第三庭  法  官  黃明發
以上正本係照原本作成
如對本判決上訴，須於判決送達後20日內向本院提出上訴狀
中    華    民    國    97    年    12    月    30    日
                                  書記官  陳怡如


司法院資訊處製作；財團法人民間司法改革基金會備份。
